臺灣基隆地方法院民事判決　　　　　　　　　　　　　九十二年度訴字第四五四號
　　原　　　告　丙○○
　　訴訟代理人　徐南城律師
　　複　代理人　戊○○
　　　　　　　　乙○○
　　被　　　告　甲○○
　　　　　　　　丁○○
　　共　　　同　林永發律師
　　訴訟代理人
當事人間請求除去侵害事件，本院於民國九十三年三月二十四日言詞辯論終結，判決
如下：
    主  文
原告之訴及假執行之聲請均駁回。
訴訟費用由原告負擔。
    事  實
甲、原告方面：
一、聲明：求為判決(一)被告應將坐落基隆市○○區○○段六八二地號土地（重測前為
    基隆市安樂區○○○段鶯歌石小段三一九地號，以下簡稱系爭土地），如附圖編
    號Ａ所示面積十三點七四平方公尺及Ｂ所示面積六○點八一平方公尺之墳墓拆除
    ，並將土地返還原告；(二)被告應賠償原告新臺幣（下同）十萬零一百九十五元，
    及自起訴狀繕本送達翌日起至清償日止，按週年利率百分之五計算之利息，並自
    民國九十二年十月十五日起至返還占用土地之日止，按月給付原告一千六百七十
    元；(三)願供擔保聲請宣告假執行。
二、陳述：
　(一)系爭土地為原告所有，原告於九十二年七月間發現被告於系爭土地上修築設置墳
　  墓，原告遂報警阻止，詎被告不予理睬，原告於九十二年九月十四日前去查看時
    ，發現被告仍繼續施工。原告為系爭土地之所有權人，而該土地為被告無權占有
　　，爰依民法第七百六十七條前段之所有物返還請求權，請求被告將系爭土地如附
　  圖編號Ａ所示面積十三點七四平方公尺及Ｂ部分所示面積六○點八一平方公尺之
    墳墓拆除，並將土地返還原告。
　(二)又按民法第一百七十九條規定：無法律上之原因而受利益，致他人受損害者應返
　  還其利益。被告無權占有原告所有系爭土地，可能獲得相當於租金之利益，為社
    會通常之觀念。本件系爭土地自八十七年起至九十二年間申報地價為每平方公尺
    三千三百六十元，依年息百分之八計算自八十七年十月十五日起至九十二年十月
    十四日止相當租金之不當得利金額為十萬零一百九十五元，被告並應自九十二年
    十月十五日起至返還土地之日止按月給付原告一千六百七十元。
　(三)查於五十五年十月時，原告年僅十四歲，原告父母亡故時，亦未交待有被告主張
　  之承諾書，原告否認其真正。被告既主張該承諾書為原告之父親代理為之，自應
    負舉證責任，而陳泉發商行之用紙，與何人所書寫無關，亦不能僅憑印花即認為
    該承諾書為真正，被告所提他人之承諾書是否真正尚屬不明，自不能以他人之承
    諾書證明本件承諾書之真實性，被告如不能證明該承諾書係陳熾燦所寫，其上之
    印章亦為陳熾燦或原告所有，即無所謂同意使用之事實。
　(四)又系爭墳墓位置在原七二之二三地號土地，係由七二之一地號分割而來，並非位
　　在三一七地號土地，三一七地號土地之分割，亦與系爭土地無關，不能因為系爭
　　墳墓一直在系爭土地上，即認原告默認無權占有之事實，或轉變成有權使用。
三、證據：提出土地登記謄本、地價證明、地籍圖各一件、地價謄本二件、土地登記
    簿謄本五件（以上均為影本）、照片五幀，並聲請至現場履勘測量。
乙、被告方面：
一、聲明：求為判決如主文第一項所示。
二、陳述：
　(一)被告於五十五年十月二十二日以一萬元向原告購買其所有坐落基隆市○○○段三
　  一七地號土地二十坪，作為埋葬先人之墓地，有原告及其父陳熾燦書立之承諾書
　　可稽，該承諾書係以陳熾燦經營之「陳泉發商行」用箋所書寫，復蓋有陳熾燦及
　  原告之印章，且貼四張印花稅票，並載明「具承諾人茲有坐落於基隆市○○○段
    佰壹拾柒地番土地二十坪以新台幣壹萬元正讓與甲○○、丁○○先生為永遠使
　　用墓地」，被告基於買賣之法律關係使用系爭土地為有權占用，受利益有法律上
 　 之原因，原告請求返還土地及不當得利，顯無理由。
　(二)被告購買系爭土地作為墓地使用，係由雙方會同指定現在使用位置，並插竹子為
　  界，三十七年來並未變更使用範圍，被告當年築造先人墳墓時，原告父親亦到現
    場查視，築造完成後，亦常到現場走動，若非被告受讓該墓地，陳熾燦豈會同意
    被告在該地築造先人墳墓，況原告先人陳樹生、陳葉之墓亦建在毗鄰，自五十五
    年至今已歷三十八年，年年清明掃墓，相互目睹瞭然，被告若無付款受讓墓地，
    原告豈會三十八年來均無異言。
　(三)另原告於五十年四月六日同時取得坐落基隆市○○○段三一七、三一九地號土地
　　之所有權登記（原告當時僅九歲），其中三一七地號土地除讓與被告二十坪土地
  　建造先人墓地外，在同年尚分別讓與陳擇寅、陳擇辰兄弟五十九坪，陳劉二十
    坪作為永遠使用墓地，並均由陳熾燦以「陳泉發商行」用紙，由陳熾燦書立承諾
    書，蓋用其本人及原告印章，於粘貼印花稅票後交付買受人，陳擇寅、陳擇辰、
    陳劉收執之承諾書與被告提出之承諾書，筆跡及印文均相同，足證係原告之法
    定代理人陳熾燦所書立，應無疑義。
　(四)查三一七地號土地於三十五年登記之面積為一‧三○一六公頃，六十一年八月二
  　日登記面積為一‧二五四一公頃，六十二年七月三十一日分割出三一七之八、三
    一七之九、三一七之十、三一七之十一、三一七之十二、三一七之十三、三一七
    之十四、三一七之十五等地號，故三一七地號面積僅剩○‧六○二一公頃。另原
    三一九地號於七十八年四月十日面積為○‧○三○六公頃，合併七○之二、七○
    之二一、七○之二二、七二之十九、七二之二十、七二之二一、七二之二二、七
    二之二三、七二之四九、七二之五六、七二之六十、三一七之八、三一七之九、
    三一七之十、三一七之十一、三一七之十二、三一七之十三、三一七之十四、三
    一七之十五等地號，合併後之地號仍為三一九地號，面積則增加為一‧二九七七
    公頃。系爭墳墓大部分在合併後之三一九地號土地內，其舊地號係三一七地號，
    原告及其父親陳熾燦書立之承諾書記載三一七地號，並無違誤。
三、證據：提出承諾書影本三件（被告執有之承諾書原本閱後發還）、
    二件，並聲請向臺北市政府函查陳泉發商行營利事業登記情形。
    理  由
一、原告主張：坐落基隆市○○區○○段六八二地號土地為原告所有，被告無權占用
    如附圖編號Ａ、Ｂ所示面積分別為十三點七四及六○點八一平方公尺之土地，修
　　築設置墳墓，爰本於所有權及不當得利之法律關係，求為命被告應將系爭土地如
　  附圖編號Ａ所示面積十三點七四平方公尺及Ｂ所示面積六○點八一平方公尺之墳
    墓拆除，並將土地返還原告，並應給付原告十萬零一百九十五元，及自起訴狀繕
    本送達翌日起至清償日止，按週年利率百分之五計算之利息，並自九十二年十月
    十五日起至返還占用土地之日止，按月給付原告一千六百七十元。
二、被告則以：被告所占用原告所有系爭土地之如附圖編號Ａ、Ｂ所示部分面積，係
    被告於五十五年十月二十二日以一萬元向原告購買，以作為墓地永久使用，被告
    為有權占用，受利益有法律上之原因等語，作為抗辯。
三、原告主張系爭土地屬於原告所有，被告占用原告所有土地如附圖編號Ａ、Ｂ所示
    面積分別為十三點七四及六○點八一平方公尺之土地，修築設置墳墓之事實，為
    兩造所不爭執，並經本院會同基隆市安樂地政事務所履勘現場測量屬實，製有勘
    驗筆錄及該所製作之土地複丈成果圖在卷可稽，堪信為真實。兩造所爭執者，係
    被告占用原告所有系爭土地如附圖編號Ａ、Ｂ所示部分，是否有正當權源？經查
    ：
　(一)被告抗辯其於五十五年十月二十二日以一萬元向原告購買其所有坐落基隆市○○
　  ○段三一七地號土地二十坪，作為埋葬先人之墓地，並經原告父親陳熾燦允許，
    業據被告提出承諾書為證，原告否認上開承諾書為真正，依舉證分配原則，雖應
    由被告舉證證明其真正，惟該承諾書作成時間迄已逾三十年之久，另行舉證實屬
    強人所難，本院自得綜合各項調查證據所得及全辯論意旨，依經驗法則判斷其真
    偽。
　(二)「陳泉發商行」於四十年四月六日設立於臺北市○○街二二○號，負責人為陳熾
 　 燦，負責人於五十八年二月十一日死亡，該商號於六十九年九月九日完成商號繼
    承變更登記負責人為陳延壽（即原告兄弟）等情，有臺北市商業管理處九十三年
    一月十三日北市商一字第○九三三○三○三三○○號函可參，被告所提承諾書係
　　使用「陳泉發商行」之用箋，其內容記載：「具承諾書人茲有坐落於基隆市○○
　  ○段佰壹拾柒地番土地貳拾坪以新台幣壹萬元正讓與甲○○、丁○○先生為永
    遠使用墓地」等語，並加蓋原告及陳熾燦之印章，該承諾書之性質，係未定期限
    、有對價、繼續的、提供土地供他方使用之無名契約，且依舊土地登記簿謄本記
　　載，原告確為上開承諾書製作當時鶯歌石段鶯歌石小段三一七地號土地之所有人
　  ，參以被告提出之承諾書，紙質泛黃，顯為年代久遠之物，且其上黏貼舊式印花
    ，足見並非臨訟所偽造，堪信為真正無疑。
  (三)基隆市○○○段鶯歌石小段三一七、三一九地號土地，於五十年一月二十五日均
  　登記為原告所有，其中三一七地號土地於六十二年七月三十一日分割出三一七之
    二至三一七之四地號，復於六十三年八月二十九日分割出三一七之五至三一七之
    十五等地號；另三一九地號於七十八年四月二十七日合併七○之二、七○之二一
    、七○之二二、七二之十九、七二之二十、七二之二一、七二之二二、七二之二
    三、七二之四九、七二之五六、七二之六十、三一七之八、三一七之九、三一七
    之十、三一七之十一、三一七之十二、三一七之十三、三一七之十四、三一七之
    十五等地號，即重測後之系爭基隆市○○區○○段六八二地號土地，有各該土地
    登記謄本及舊土地登記簿謄本在卷可稽。系爭土地既係合併三一七之八、三一七
    之九、三一七之十、三一七之十一、三一七之十二、三一七之十三、三一七之十
    四、三一七之十五等地號，前開地號又自三一七地號土地分割而來，核與承諾書
    記載之土地地號相同，是以被告辯稱向原告購買三一七地號土地作為墓地使用，
    應可採信。
　(四)被告既係支付對價向原告購買土地作為墓地使用，本於所有權人之交付而占有，
　  足見被告在系爭土地上如附圖編號Ａ、Ｂ所示部分建造墳墓，係有權占有，非無
    權占有，原告主張被告無權占有，請求被告拆除墳墓返還土地，即非可採。
四、原告又主張無權占用他人土地，可獲得相當於租金之利益為社會通常之觀念，被
    告無權占用系爭土地，其受有相當於租金之利益，致原告受有損害，原告自得請
    求被告返還相當於租金之不當得利云云。惟按「不當得利，須以無法律上之原因
    而受利益，致他人受損害為其成立要件」（最高法院四十七年度台上字第三○三
    號判例意旨參照）。查原告曾出具承諾書，同意將系爭土地二十坪以一萬元之代
    價讓與被告作為墓地永久使用，足見被告占有系爭土地係有權占有，非無權占有
    ，有如前述，被告既已支付對價向原告合法買賣系爭土地二十坪作為墓地使用，
    縱未取得系爭土地之所有權，然被告使用系爭土地，顯非無法律上之原因而受利
    益，即與不當得利之要件不合。
五、綜上所述，原告訴請被告將占用系爭土地如附圖編號Ａ所示面積十三點七四平方
    公尺及編號Ｂ所示面積六○點八一平方公尺土地上之墳墓拆除，並將占用之土地
    返還原告，以及基於不當得利之法律關係，請求被告給付十萬零一百九十五元，
    及自起訴狀繕本送達翌日起至清償日止，按週年利率百分之五計算之利息，並自
    九十二年十月十五日起至返還占用土地之日止，按月給付一千六百七十元之不當
    得利數額，均無理由，應予駁回。原告之訴既經駁回，其假執行之聲請亦失所依
    據，應併予駁回。
據上論結，本件原告之訴為無理由，依民事訴訟法第七十八條，判決如主文。
中　　　華　　　民　　　國　　九十三　　年　　　四　　　月　　　十四　　日
　    　　　　　　　　　　　　　　　　　臺灣基隆地方法院民事庭
　　　    　　　　　　　　　　　　　　　　　法　　　官　陳湘琳
右為正本係照原本作成。
對於本判決如有不服，須於判決送達後二十日內，向本院提出上訴書狀，上訴於臺灣
高等法院，並按他造當事人之人數附具繕本。
中　　　華　　　民　　　國　　九十三　　年　　　四　　　月　　  十四　　日
                                        　　法院書記官　許世賢
